【裁判字號】    97,上,570
【裁判日期】    971217
【裁判案由】    侵權行為損害賠償等
【裁判全文】
臺灣高等法院民事判決                   97年度上字第570號
上  訴  人  丙○○
            戊○○
前列二人共同
訴訟代理人  賴重堯律師
被上訴人    己○○（即庚○旅館）
訴訟代理人  廖學興律師
            馬惠怡律師
被      告  第一產物保險股份有限公司
法定代理人  乙○○
訴訟代理人  丁○○
            甲○○
上列當事人間侵權行為損害賠償等事件，上訴人對於中華民國97
年5月15日台灣宜蘭地方法院96年度訴字第237號第一審判決提起
上訴，並追加第一產物保險股份有限公司為被告，本院於97年12
月3日言詞辯論終結，並判決如下：
    主    文
上訴及追加之訴暨其假執行之聲請均駁回。
第二審及追加之訴訴訟費用由上訴人負擔。
    事實及理由
一、程序部分：
    按在第二審為訴之變更或追加，非經他造同意，不得為之。
    但民事訴訟法第255條第1項第2款至第6款情形，不在此限。
    又請求之基礎事實同一者，縱於訴狀送達後，原告仍得將原
    訴變更或追加他訴，無須得被告同意，此觀民事訴訟法第
    446條第1項、第255條第1項第2款規定自明。原告於第二審
    為訴之追加，苟其請求之基礎事實同一者，即非法所不許。
    所謂請求之基礎事實同一，係指變更或追加之訴與原訴之主
    要爭點有其共同性，各請求利益之主張在社會生活上可認為
    同一或關連，而就原請求之訴訟及證據資料，於審理繼續進
    行在相當程度範圍內具有同一性或一體性，得期待於後請求
    之審理予以利用，俾先後兩請求在同一程序得加以解決，避
    免重複審理，進而為統一解決紛爭者，即屬之（最高法院90
    年度台抗字第2號裁判參照）。本件上訴人於原審起訴主張
    其次子辛○○，於民國94年8月4日在被上訴人經營之庚○旅
    館附設泡湯池泡溫泉，不幸休克死亡；被上訴人曾向追加被
    告第一產物保險股份有限公司（下稱第一產險）投保公共意
    外責任險，承保範圍為「被保險人因在保險期間內發生意外
    事故所致第三人體傷、死亡，依法應負賠償責任」；本件追
    加之訴與原訴之主要爭點均為損害賠償請求權，具有共同性
    ，各請求利益之主張在社會生活上可認為同一或關連，其訴
    訟及證據資料具有同一性或一體性，上訴人於本院追加第一
    產險為被告，於法尚無不合，應予准許。
二、上訴人主張：
  (一)上訴人之次子辛○○於94年8月4日下午，至宜蘭縣礁溪鄉○
    ○村○○路136號被上訴人所獨資經營之庚○旅館附設第111
    號泡湯池泡溫泉，因被上訴人提供之設施及服務有下列瑕疵
    ，致辛○○於浴池內昏倒，進而導致死亡：
    1.被上訴人未依溫泉法第18條規定取得溫泉標章，即對外營
      業。
    2.依宜蘭縣政府89年5月9日商宜字第08901091號營利事業登
      記證所示，庚○旅館之營業項目僅列「一般旅館業」，並
      不包括溫泉池，溫泉不在被上訴人之營業範圍。
    3.依宜蘭縣政府94年10月26日府旅觀字第0940122629號函說
      明，庚○旅館雖屬合法旅館，但其溫泉池係位於後側加蓋
      之一層鋼鐵、磚牆造之違建，該府已請權責單位依法查報
      ，嗣宜蘭縣政府94年12月16日府旅觀字第0940150598號函
      ，確認庚○旅館後側之溫泉池違建物，非位於該旅館基地
      範圍內，該府已依法作成違建拆除處分，並已排定時間執
      行拆除作業，證明庚○旅館附設溫泉池所在建築確為違章
      建築。
    4.辛○○所泡之泡湯間為邊間，僅於屋頂及牆壁留設通風口
      ，並無充分之抽風設備，復無任何安全、消防、衛生等檢
      查合格之證明，足見該溫泉池不具一般安全性。
    5.依消費者保護法第7條第2項規定，商品或服務具有危害消
      費者生命、身體、健康、財產之可能者，應於明顯處為警
      告標示緊急處理危險之方法，另依「溫泉標章申請使用辦
      法」第9條規定，溫泉業者應於適當處所就下列事項為告
      示：「浸池溫泉時間一次不宜超過十五分鐘。」、「年歲
      較高、健康欠佳者，應避免單獨一人入浴，以免發生意外
      。」、「長途跋涉、疲勞過度或劇烈運動後，宜稍作休息
      再入浴，以免引發腦貧血或休克現象。」、「泡浴中若有
      任何不適，請立即離池並通知服務人員。」。被上訴人僅
      簡單告示：「心臟病、高血壓、喝酒者禁止泡湯」、「未
      滿十四歲孩童需由成人陪同」、「泡湯時請先將身體洗滌
      清潔」、「除泳裝以外不得著衣物泡湯」、「請勿在澡堂
      內潑水嘻戲」、「重要物品請寄櫃台以免遺失」，違反法
      定告知義務。
    6.上開「溫泉標章申請使用辦法」第9條規定溫泉使用事業
      應標示之注意事項第8點規定「浸泡溫泉時間一次不宜超
      過十五分鐘」，證明泡湯超過十五分鐘即具危險性，被上
      訴人長期經營溫泉旅館，不能諉為不知，且消費者付費使
      用被上訴人之浴池，二者間成立有償之契約關係，被上訴
      人因而對消費者之健康安全負有注意義務，理應按時巡視
      浴池，以注意並防止消費者所可能發生之危險，而且依被
      上訴人規定，一次泡湯的時間為一小時，詎被上訴人竟讓
      被害人辛○○獨自一人使用原供多人使用之浴池，復於辛
      ○○獨自停留浴池遠逾一小時，仍未前往巡視，致未能即
      時發現辛○○昏倒浴池內，錯失救治黃金時間，因而致辛
      ○○死亡，二者間具有因果關係。此外，室內未裝置「緊
      急求救鈴」等安全設施，致辛○○身體不適，求救無門，
      致昏迷死亡，不論庚○旅館有無過失，依消費者保護法（
      下稱消保法）第7條第3項規定，均應負賠償責任。
  (二)綜上，庚○旅館附設之溫泉池，不僅違法，不具可合理期待
    之安全性，且被上訴人未依法警示，復未於辛○○獨自泡湯
    遠逾正常時間之情狀下，未立即前往巡視，致未能即時發現
    辛○○昏倒浴池內，錯失救治之黃金時間，致辛○○死亡，
    辛○○之死亡與被上訴人所提供設施及服務之瑕疵間，具有
    因果關係，上訴人為辛○○之父母，得依侵權行為及消費者
    保護法等規定，請求被上訴人賠償下列金額：
    1.喪葬費：新臺幣（下同）50萬元。
    2.扶養費：
      上訴人丙○○39年7月28日生、戊○○39年8月20日出生，
      辛○○於94年8月4日死亡時，丙○○54歲11月又25天（
      54.9歲）、戊○○為55歲又17天，依其體能已無法工作，
      在客觀上有不能維持生活之情形，有受其直系血親卑親屬
      扶養之權利。上訴人二人育有二名子女，均已成年，故上
      訴人二人受辛○○受扶養之權利，應以二分之一計算，依
      據行政院主計處公告最新之「平均壽命表」，中華民國93
      年平均壽命男姓為73.6歲、女姓為79.4歲，辛○○死亡時
      ，丙○○尚有餘命18.7年，戊○○尚有餘命24.4年。台灣
      省94年平均每人每年之消費者支出為204,993元，依霍夫
      曼夫式扣除中間法定利息，丙○○之扶養費約為
      2,727,062元、戊○○約為3,259,327元，以上扶養費應由
      辛○○負擔二分之一即丙○○部分為1,363,531元、戊○
      ○部分為1,629,663元。
    3.精神慰撫金：
      上訴人二人係辛○○之親生父母，辛○○死亡時為32歲，
      正值青年，上訴人正待含貽弄孫、頤養天年之際，而遭喪
      子之痛，精神上受有極大痛苦 ，上訴人每人各請求150萬
      元之精神慰撫金。
    4.合計被上訴人應賠償上訴人丙○○ 3,113,531元、戊○○
      3,379,663元，上訴人願僅各請求250萬元。
  (三)被上訴人於辛○○發生事故之期間向追加被告第一產險投保
    公共意外責任險，保險事故已發生，依約每一個人體傷責任
    之保險金額為200萬元，詎被上訴人（債務人） 怠於行使其
    權利， 經上訴人定期催告後，猶置之不理，爰依民法第242
    條「債權人代位權」之規定，代位被上訴人請求追加被告給
    付被上訴人200萬元， 同時被上訴人應將之悉數交付上訴人
    丙○○、戊○○收受，每人各100萬元。
  (四)聲明：
    1.原判決廢棄。
    2.上開廢棄部分，追加被告第一產物保險股份有限公司應給
      付被上訴人己○○（即庚○旅館） 200萬元。同時被上訴
      人應將之悉數交付上訴人丙○○、戊○○收受，每人各
      100萬元，被上訴人並應再給付上訴人丙○○、戊○○各
      150萬元（以上合計500萬元），及均自起訴狀繕本送達對
      造翌日起至清償日止，按年息百分之5計算之利息。
    3.第一、二審訴訟費用（本訴部分）由被上訴人負擔；追加
      之訴訴訟費用由追加被告負擔。
    4.上訴人願供擔保，請准宣告假執行。
三、被上訴人則以：
  (一)被上訴人對於泡湯者之安全，已盡注意義務，並無過失，此
    點業經台灣宜蘭地方法院檢察署（下稱宜蘭地檢署）及台灣
    高等法院檢察署（下稱高檢署）所肯認，上訴人之主張，洵
    不足採。被上訴人所張貼之泡湯告示及注意事項，完全符合
    溫泉法之規定，被上訴人提供之設施已具備安全性，於通常
    合理使用情形下應不致發生危險，尚不得謂被上訴人未盡注
    意義務而有過失。辛○○之死亡與被上訴人於溫泉浴池之建
    築物設施設備、告知和警告義務、及救治處理之間，不具因
    果關係，此點亦經台灣宜蘭地方法院（下稱宜蘭地院）95年
    度聲判字第5號刑事裁判所肯認，上訴人之主張，亦不足採
    。
  (二)退萬步言，縱認被上訴人應負侵權行為損害賠償責任，上訴
    人對於喪葬費之金額，應負舉證責任；上訴人對目前有無工
    作收入、名下有無資產足以維持生活，與其是否對辛○○有
    受扶養權利之事實，應負舉證責任；上訴人尚有子女即訴外
    人丑○○一人，即非不能維持生活，其請求被上訴人給付扶
    養費用，為無理由。縱認上訴人有不能維持生活之情事，應
    依94年度所得稅撫養親屬免稅額每年74,000元計算扶養費。
    上訴人請求之精神慰撫金額實屬過高等語置辯。被上訴人不
    同意上訴人追加第一產險為被告。
  (三)答辯聲明：
    1.上訴駁回。
    2.如受不利判決，願供擔保請准宣告免為假執行。
四、追加被告則以：
  (一)不同意上訴人所為訴之追加。上訴人主張被上訴人應負消保
    法第7條第3項之損害賠償責任，應就因果關係之存在負舉證
    責任，被上訴人既無賠償責任，追加被告自不負公共意外責
    任保險理賠責任。上訴人丙○○自公職退休，並無不能維持
    生活之情形，上訴人請求之精神慰撫金過高等語置辯。
  (二)答辯聲明：追加之訴駁回。
五、兩造不爭之事實：
  (一)上訴人之子辛○○於94年8月4日14時30分左右，與友人壬○
    ○、癸○○共同至被上訴人獨資開設之庚○旅館，三人各使
    用一間溫泉池，辛○○被安排使用 111號溫泉池，約於當天
    16時20分許被發現昏迷在湯池，16時45分送至署立宜蘭醫院
    急診，仍因心因性休克，不治死亡。
  (二)本事件發生當時，庚○旅館之營業項目為一般旅館業，不包
    含溫泉池，且庚○旅館附設溫泉池係位於後側加蓋之一層鋼
    鐵、磚牆造之違建。
  (三)辛○○泡湯間為邊間，屋頂及牆壁留設通風口。
  (四)事發當天辛○○係與壬○○、程佩筠三人到被上訴人經營之
    庚○旅館泡溫泉，壬○○先泡完出來，後來程佩筠也泡完出
    來，兩人沒見到辛○○出來，打電話到辛○○泡湯間，但沒
    人接，老板娘拿鑰匙給壬○○，打開浴室門後，發現辛○○
    昏倒在浴池裏，被上訴人現場施以急救，並叫救護車。
六、兩造爭執點之論述：
  兩造之爭執點為：(一)被上訴人是否有未依規定於適當明顯處所
  為警告標示及緊急處理危險之方法之瑕疵？(二)被上訴人安排辛
  ○○單獨使用系爭 111號浴池，且於辛○○使用浴池之時間明
  顯逾越一小時，未即前往處理，有無違反注意義務？若前二項
  條件成立，其與辛○○之死亡間，有無相當因果關係？(三)被上
  訴人是否應依消保法第7條第3項規定負賠償責任？(四)若被上訴
  人應負賠償責任，上訴人請求之喪葬費、扶養費及精神慰撫金
  有無理由？(五)追加被告是否應給付公共意外責任險之賠償金？
  爰論述如下：
  (一)上訴人主張被上訴人有未依規定於適當處所為警告標示及緊
    急處理方法之瑕疵，惟為被上訴人所否認，辯稱：於進入溫
    泉浴池必經之入口處、進入入口處後之公共空間牆壁處、三
    間泡湯池之入口處，分別張貼注意公告，已盡注意義務，並
    無過失等語。經查：
    1.上訴人之子辛○○當天約下午2 時30分許，與學校社團同
      學壬○○、癸○○前往宜蘭縣礁溪鄉○○路136號被上訴
      人開設之庚○旅館泡湯，三人各使用一間溫泉池，辛○○
      被安排使用111號溫泉池，可以泡湯1小時，壬○○約從下
      午2時46分開始泡溫泉，泡至下午3時50分出來，癸○○則
      約於下午4 時15分出來時，二人便在旅店客廳等候辛○○
      ，過約5、6分鐘後，仍未見辛○○出湯池，老闆娘也覺得
      奇怪，便打電話至 111號湯池，但沒人接，壬○○前去敲
      111 號湯池門，也沒回應，即持老闆娘交付之鑰匙打開湯
      池門後，發現辛○○頭朝下，浮在浴池中，壬○○見狀立
      刻將辛○○拉出浴池，被上訴人接著也衝進來量脈膊，並
      告訴壬○○辛○○還有脈膊，隨即對辛○○做 CPR，並叫
      老闆娘叫救護車之事實，業據證人壬○○、癸○○於警詢
      及檢察官偵查中證述在卷，且為兩造所不爭執。
    2.宜蘭縣警察局礁溪分局礁溪派出所警員子○○於接到報案
      趕至現場時，見辛○○昏迷不醒，即協助救護車把辛○○
      送醫院急救，並立即將事故現場相關位置拍攝下來，即相
      驗卷所附第17頁至19頁之照片，嗣再於94年8月30日就111
      號湯池更詳細拍照如相驗卷第54頁至59頁所附之照片，依
      相驗卷第55頁上方、中間及下方三張照片均係在111 號湯
      池拍攝，該頁下方照片即是第55頁上方及第17頁之近拍照
      片之事實，業據證人子○○於原法院證述在卷（原審訴字
      卷第139-141頁）。而依張貼在111號湯池入口門斗處即相
      驗卷第17頁、55頁上方、下方照片顯示之泡湯須知，泡湯
      （溫泉浴）方法為：(1)浴前清潔入浴前請徹底沐浴洗淨及
      卸妝。(2)暖身取溫泉水澆身數次以適應水溫〈從手、腳尖
      、腿、腰等身體末端再逐漸往身體中央，使身體適應水溫
      。〉(3)分段浸泡先以腳與手探水溫，再讓小腿浸泡，漸至
      下半身，最後才全身浸池。(4)時間控制單次以不超過10~1
      5 分鐘為原則，需長期浸泡者，每隔十分鐘必須離開，溫
      泉浴池休息片刻以免發生意外。(5)溫度勿太高普通溫度以
      38℃ ~42℃為最佳浸泡溫度。(6)補充水分泡湯後記得多喝
      水分，調節體內新陳代謝。(7)結伴同行可互相照應（年幼
      及年長者應由親入陪伴入浴），以免發生意外；就泡湯禁
      忌註明為(1)患有傳染性疾病者禁止入浴(2)飲酒過量顯有醉
      態者禁止入浴(3)禁止攜帶寵物入浴(4)女性生理期間禁止入
      浴(5)患有高血壓、心臟病、糖尿病等慢性疾病者，入浴時
      間不宜過久(6)行動不便老人及三歲以下幼兒，對溫度感應
      能力較差，不宜入浴(7)飽餐後、空腹不宜入浴(8)乾性及過
      敏性皮膚，應避免泡溫泉(9)泡浴中若有任何不適，請立即
      離池並請通知服務人員（宜蘭地檢署94年相字第254號卷
      第55頁）。而辛○○使用之111號湯池內並裝設有聯絡電
      話，電話旁並張貼櫃台連絡電話（相驗卷第56頁），以供
      對外緊急聯絡之用。綜上，被上訴人既已在庚○旅館內附
      設湯池明顯可見之處張貼上開公告，充分告知泡湯者應行
      注意事項，應認被上訴人對於泡湯者之安全，已盡告知及
      注意義務。上訴人指稱被上訴人未依規定於適當處所為警
      告標示及緊急處理方法，難認有據。
  (二)被上訴人安排辛○○單獨使用系爭 111號浴池，且於辛○○
    使用浴池之時間明顯逾越一小時，未即前往處理，並未違反
    注意義務：
    1.一般人泡湯時間通常亦有1至2小時間，庚○旅館泡湯以 1
      小時計，乃客人付費可使用的時間，並非泡湯安全時間，
      而被上訴人既已在辛○○使用之111號湯池入口明顯可見
      處張貼如上公告，公告內並註明，池湯時間控制單次以不
      超過10 ~15分鐘為原則，需長期浸泡者，每隔十分鐘必須
      離開，溫泉浴池休息片刻以免發生意外之警語，一般人依
      此注意事項使用溫泉，並不會導致危險。辛○○使用之上
      開湯池滿水狀況下僅約60公分深（相驗卷第59頁），而辛
      ○○年輕力壯，於正常情形下單獨進入一人浴池泡湯1至2
      小時，應不致發生危險，被上訴人就此自難以預見辛○○
      泡湯會發生心因性休克意外（相驗卷第24頁相驗屍體證明
      書所載死因），是被上訴人於辛○○泡湯約1 小時30分許
      未主動前往巡視，其既無法預見辛○○泡湯會發生意外，
      則被上訴人未於辛○○泡湯時間屆至立即催促，應屬被上
      訴人給與湯客使用湯池之彈性時間，並非被上訴人提供之
      服務有何瑕疵，更非被上訴人有違反何注意義務甚明。
    2.依宜蘭縣警察局礁溪分局員警前往庚○旅館勘查結果，庚
      ○旅館為一獨立建築物，內共分三間泡湯間，各泡湯間之
      上方並未完全阻絕隔離，可供空氣自由流通，辛○○所使
      用之泡湯間為邊間，屋頂及牆壁均有一通風口，其餘二間
      分別為辛○○友人壬○○、癸○○所使用之泡湯間，僅於
      屋頂有抽風通口，有宜蘭縣警察局礁溪分局94年10月11日
      警礁偵字第0940003304號函及檢附之照片在卷可稽（相驗
      卷第85頁至90頁），而證人壬○○、癸○○於偵查時均證
      稱：泡湯時並未發現浴池有通風不好或有不舒服的感覺（
      相驗卷第23頁），壬○○、癸○○分別使用之泡湯間僅於
      屋頂設有抽風通口，且泡湯間上方並未完全阻絕隔離，可
      供空氣自由流通，並無通風不良之情形，而辛○○所使用
      另於牆壁加設通風口之泡湯間，應更無通風不良之情事，
      難謂被上訴人提供之泡湯間有何不安全性存在，亦難謂被
      上訴人與辛○○死亡間，具有相當因果關係。至被上訴人
      於發現辛○○昏迷後，於第一時間立即施以CPR急救，並
      送醫救治，被上訴人救治過程並無任何疏失，雖辛○○送
      醫急救後，並無法改變辛○○死亡之不幸結果，然被上訴
      人救治過程既無任何疏失，自不得因此認被上訴人與辛○
      ○之死亡結果間，具有相當因果關係。
  (三)上訴人主張被上訴人應依消保法第7條第3項規定負賠償責任
    ，並無理由：
    1.按，消保法第 7條固規定「從事設計、生產、製造商品或
      提供服務之企業經營者，於提供商品流通進入市場，或提
      供服務時，應確保該商品或服務，符合當時科技或專業水
      準可合理期待之安全性。商品或服務具有危害消費者生命
      、身體、健康、財產之可能者，應於明顯處為警告標示及
      緊急處理危險之方法。企業經營者違反前二項規定，致生
      損害於消費者或第三人時，應負連帶賠償責任。但企業經
      營者能證明其無過失者，法院得減輕其賠償責任」。上訴
      人以被上訴人未設置「緊急呼叫裝置」，主張被上訴人違
      反消保法第7條第2項規定。查，上訴人並未舉證證明有何
      法規明文規定泡湯池必須裝置「緊急呼叫裝置」，被上訴
      人抗辯現行溫泉法及溫泉標章申請使用辦法並未規定泡湯
      池必須裝置「緊急呼叫裝置」，其已於浴室牆上設有電話
      ，電話旁貼有櫃台之電話號碼，可供湯客於緊急狀況時聯
      絡櫃台，屬設有緊急安全設施，未違反消保法之規定等語
      ，尚堪採信。
    2.次按消保法第7條第3項既規定「企業經營者違反前二項規
      定，致生損害於消費者或第三人時，應負連帶賠償責任」
      ，則消費者除應證明企業經營者違反該條文前2 項規定，
      尚應舉證證明違反規定與致生損害間相當因果關係之存在
      。本件辛○○係因下山後身體疲勞，於浸泡溫泉時未作適
      當身體調節，以致引發心因性休克死亡，其死亡結果與被
      上訴人提供服務之間，並無相當因果關係之存在，上訴人
      主張被上訴人應負消保法第7條第3項之無過失責任，於法
      不合，不應准許。
  (四)被上訴人既無未依規定於適當處所為警告標示及緊急處理方
    法之瑕疵之過失責任存在，更與被害人辛○○死亡間不具相
    當因果關係，從而，上訴人依侵權行為及消費者保護法之法
    律關係，請求被上訴人給付喪葬費、扶養費及精神慰撫金，
    均無理由，不應准許。
  (五)上訴人主張保險事故已發生，追加被告第一產險應給付保險
    賠償金，並無理由：
    1.被上訴人曾向追加被告投保公共意外責任險，保險期間自
      94年3月20日起至95年3月20日止，事故發生之94年8月4日
      在追加被告承保期間內，固無疑問。但，依被上訴人與追
      加被告簽訂之保險契約，條款約明承保範圍為「被保險人
      或受僱人因經營業務之行為在本保單載明之營業場所內發
      生之意外事故」（本院卷第93、94頁），上訴人如主張追
      加被告即系爭保險契約之保險人應給付賠償金，依舉證責
      任分配原則，上訴人應證明保險事故已發生，合先敘明。
    2.上訴人執宜蘭地檢署94年8月5日之鑑定書關於「自、他為
      或意外之判別」欄記載為「意外」，主張辛○○係意外事
      故死亡（本院卷第104頁）。惟按保險法第131條所稱之意
      外傷害，乃指非由疾病引起之外來突發事故所致者而言。
      該意外傷害之界定，在有多數原因競合造成傷殘或死亡事
      故之情形時，應側重於「主力近因原則」，以是否為被保
      險人因罹犯疾病、細菌感染、器官老化衰竭等身體內在原
      因以外之其他外來性、突發性（偶然性）、意外性（不可
      預知性）等因素作個案客觀之認定，並考量該非因死亡者
      本身已存在可得預料或查知之外在因素，是否為造成意外
      傷殘或死亡事故之主要有效而直接之原因（即是否為其重
      要之最近因果關係）而定（最高法院94年度台上字第1816
      號裁判參照）。易言之，若導致死亡或受傷原因有二個以
      上，而每一個原因之間有因果關係且未中斷時，則最先發
      生並造成一連串事故發生之原因，就是導致死亡者死亡或
      受傷之主力近因。檢察官相驗屍體證明書「死亡原因」欄
      ，直接引起死亡之原因為「心因性休克」，而先行原因則
      為「旅社泡溫泉發作休克」（本院卷第 100頁），宜蘭地
      檢署之鑑定書關於「自、他為或意外之判別」欄固記載為
      「意外」，但該欄所謂之意外係就「自為、他為」與「意
      外」為選擇，凡非屬自為 (自殺）、他為 (他殺）之死亡
      即屬意外死亡，因鑑定書上之死因業載明為「心因性休克
      」，足證鑑定書上死亡判別「意外」與保險契約所稱之「
      意外事故」定義不同，自難憑鑑定書上死亡判別之「意外
      」主張辛○○係意外死亡。鑑定書所指意外係指死亡之方
      式，非指死亡原因，被上訴人投保之公共意外責任險，既
      已表明意外事故，必須為被保險人之營業處所發生之第三
      人死亡事件非因疾病所引起之外來突發事故，並以此傷害
      為第三人死亡之直接、單獨、主要之原因，方符合保險契
      約約定之意外事故。上訴人主張辛○○係由檢驗員仲建國
      相驗，其所為之死因論斷非屬的論云云。按，刑事訴訟法
      第218條第2項規定「前項相驗，檢察官得命檢察事務官會
      同法醫師、醫師或檢驗員行之」。系爭相驗屍體證明書既
      由檢察官會同檢驗員行之，由宜蘭地檢署所出具，於法相
      符，自無質疑其正確性之餘地。
    3.上訴人對被上訴人提出過失致死罪之告訴，經宜蘭地檢署
      為不起訴處分，上訴人聲請再議亦經高檢署駁回，上訴人
      聲請交付審判，經宜蘭地院以95年聲判字第 5號裁定駁回
      ，該裁定亦記載辛○○之死亡，係因辛○○下山後身體疲
      勞，於浸泡溫泉時未作適當之身體調節，以致引發心因性
      休克不慎意外死亡，與被上訴人救治處理之間，不具相當
      因果關係，被上訴人亦無延遲救治辛○○之情事等語（本
      院卷第 142頁背面），足證辛○○係因心因性休克（疾病
      ）而死亡，非屬系爭保險契約約定之「意外事故」死亡。
      上訴人主張辛○○通過役男體格檢查，並無心臟或血管方
      面之疾病，並提出南投市役男體格檢查表為證。查，該檢
      查表係91年 9月間製作（本院卷第95頁），迄事件發生之
      94年8月4日已近3年，人體健康情形之變化瞬息萬變，3年
      前之檢查報告本不能資為 3年後身體健康狀況之證明；再
      者，參考文獻資料，心因性休克是急性心肌梗塞死亡首要
      原因（原審卷第 134頁），上訴人甚或辛○○本人不知辛
      ○○有心臟或血管方面之疾病，亦不足為奇，尚不能據此
      推翻辛○○因心因性休克死亡之事實。
    4.上訴人未能證明辛○○非因心因性休克死亡，其主張保險
      契約約定之意外事故已發生，被上訴人怠於請求追加被告
      給付保險理賠金，代位被上訴人請求第一產險給付保險賠
      償金，自無理由。
七、綜上所述，被上訴人既無未依規定於適當處所為警告標示及
    緊急處理方法之瑕疵之過失責任存在，更與被害人辛○○死
    亡間不具相當因果關係，從而，上訴人依侵權行為及消費者
    保護法之法律關係，請求被上訴人給付喪葬費、扶養費及精
    神慰撫金，並無理由。是則原審駁回上訴人之訴及假執行之
    聲請，於法並無不合。上訴意旨指摘原判決不當，求予廢棄
    改判，為無理由，應予駁回。而上訴人未能證明辛○○非因
    疾病死亡，其代位被上訴人主張保險事故已發生，請求追加
    被告第一產險給付保險理賠金200萬元，亦無理由，應予駁
    回，其假執行之聲請失所附麗，應併駁回。
八、本件事證已臻明確，兩造其餘攻擊防禦方法，經審酌後，或
    與本件無涉，或與判決結果不生影響，毋庸一一論列。
九、據上論結，本件上訴及追加之訴均無理由，依民事訴訟法第
    449條第1項、第78條、第85條第1項前段，判決如主文。
中    華    民    國    97    年    12    月    17    日
                    民事第二庭
                        審判長法  官  吳謙仁
                              法  官  盧彥如
                              法  官  蘇瑞華
正本係照原本作成。
如不服本判決，應於收受送達後20日內向本院提出上訴書狀，其
未表明上訴理由者，應於提出上訴後20日內向本院補提理由書狀
（均須按他造當事人之人數附繕本）上訴時應提出委任律師或具
有律師資格之人之委任狀；委任有律師資格者，另應附具律師資
格證書及釋明委任人與受任人有民事訴訟法第466條之1第1項但
書或第2項（詳附註）所定關係之釋明文書影本。
中    華    民    國    97    年    12    月    18    日
                              書記官  賴以真
附註：
民事訴訟法第466條之1（第1項、第2項）：
對於第二審判決上訴，上訴人應委任律師為訴訟代理人。但上訴
人或其他法定代理人具有律師資格者，不在此限。
上訴人之配偶、三親等內之血親、二親等內之姻親，或上訴人為
法人、中央或地方機關時，其所屬專任人員具有律師資格並經法
院認為適當者，亦得為第三審訴訟代理人。


司法院資訊處製作；財團法人民間司法改革基金會備份。
